臺灣高等法院臺南分院刑事裁定
111年度毒聲重字第16號
聲  請  人
即  被  告  陳正義
上列聲請人因強制戒治案件，對於本院111年度毒抗字第132號中
華民國111年2月23日確定裁定（原審裁定案號：臺灣臺南地方法
院111年度毒聲字第58號），聲請重新審理，本院裁定如下：
    主  文
重新審理之聲請駁回。
    理  由
一、本院111年度毒抗字第132號確定裁定（下稱本院前案裁定）
    意旨略以：被告因施用第二級毒品案件，經臺灣臺南地方法
    院以109年度毒聲字第340號裁定送觀察、勒戒後，由法務部
    ○○○○○○○○附設勒戒處所依新修正施行之有無繼續施用毒品傾
    向評估標準說明手冊之評估結果：⒈前科紀錄與行為表現合
    計33分（毒品犯罪相關司法紀錄「9筆」計10分、首次毒品
    犯罪年齡「20歲以下」計10 分、其他犯罪相關紀錄「3筆」
    計6分、入所時尿液毒品檢驗「一種毒品反應」計5分，上開
    4 項靜態因子合計31分；所內行為表現「持續於所內抽菸」
    之動態因子計2 分）。⒉臨床評估合計26分（多重毒品濫用
    「無」計0分、合法物質濫用「有，種類：菸、酒」計4 分
    、使用方式「無注射使用」計0分、使用年數「超過1 年」
    計10分，上開靜態因子合計14分，精神疾病共病「有（depr
    ession）」計10分、臨床綜合評估（含病識感、動機、態度
    、就醫意願）評定為「極輕」計2分，上開2 項動態因子合
    計12分）。⒊社會穩定度合計5 分（工作「全職工作：搭鐵
    皮屋，月薪新臺幣3-4萬元」計0 分、家人藥物濫用「無」
    計0 分，上開2 項靜態因子計0分；入所後家人是否訪視為
    「無」計5分、出所後是否與家人同住為「是」計0 分，上
    開2 項動態因子合計5 分），以上1 至3 部分之總分合計64
    分（靜態因子共計45分，動態因子共計19分），經綜合判斷
    為有繼續施用毒品傾向，有該所111年1月12日南所衛字第11
    100001560號函及所附之有無繼續施用毒品傾向證明書、有
    無繼續施用毒品傾向評估標準紀錄表在卷可憑，因而認為原
    審法院依照檢察官的聲請，適用毒品危害防制條例第20條第
    2 項後段之規定，裁定被告令入戒治處所施以強制戒治，其
    期間為6 個月以上，至無繼續強制戒治之必要為止，但最長
    不得逾1 年。經核並無不合，而駁回被告不服原審裁定的抗
    告。
二、本院前案裁定確定後，被告聲請重新審理意旨略以：
　㈠本院前案裁定雖陳稱要尊重專業醫師的評估等語，但專業醫
    師僅以短短2-4分鐘的面談，即斷定伊有繼續吸食之傾向，
    已有矛盾。
  ㈡伊已無家人包括父母、兄弟、姐妹，家中僅剩伊1人，伊在勒
    戒期間，伊的同居人因不符合規定，無法前來訪視，但有寄
    入金錢、購買物品，臺南看守所上開評分表因伊無家人前來
    訪視，而評為5分，伊認為不公平。
　㈢臺南看守所上開評分表，認為伊有吸菸而評為2分，伊認為合
    理，但伊在評估時，已向評估醫師說明伊無飲酒習慣，為何
    多加2分，合法物質濫用(飲酒)如是這樣，那現今社會多數
    人無論走路、吃飯、聊天都在使用手機，這種情形也要被專
    業醫師稱為手機成癮、電腦成癮，那為何不將3C產品也列為
    合法物質濫用呢？
　㈣為此聲請重新審理，懇請將原裁定撤銷，改更適當之裁定。
三、觀察、勒戒及強制戒治之裁定確定後，有下列情形之一，認
    為應不施以觀察、勒戒或強制戒治者，受觀察、勒戒或強制
    戒治處分之人，或其法定代理人、配偶，或檢察官得以書狀
    敘述理由，聲請原裁定確定法院重新審理：因發現確實之
    新證據足認受觀察、勒戒或強制戒治處分之人，應不施以觀
    察、勒戒或強制戒治者。毒品危害防制條例第20條之1第1項
    第5款定有明文。所謂發現「確實之新證據」，除須原確定
    裁定未及審酌，具有「新規性」外，尚須符合「確實性」之
    要件，即足以推翻原裁定，而足另為有利受處分人之裁定之
    情形。　　
四、其次，觀察、勒戒後，檢察官依據勒戒處所之陳報，認受觀
    察、勒戒人無繼續施用毒品傾向者，應即釋放，並為不起訴
    之處分或不付審理之裁定；認受觀察、勒戒人有繼續施用毒
    品傾向者，檢察官應聲請法院裁定令入戒治處所強制戒治，
    其期間為6個月以上，至無繼續強制戒治之必要為止，但最
    長不得逾1年，毒品危害防制條例第20條第2項定有明文。而
    依法務部110年3月26日頒布「有無繼續施用傾向評估標準評
    分說明手冊」，係以前科紀錄與行為表現、臨床評估、社會
    穩定度三項合併計算分數，每一大項皆有靜態因子與動態因
    子。先以靜態因子分數評分，靜態因子分數總分在60分（含
    ）以上，為「有繼續施用毒品傾向」；60分以下，與動態因
    子分數相加，如果總分在60分（含）以上，為「有繼續施用
    毒品傾向」。
五、聲請人主張：執行觀察、勒戒期間，其同居人有寄錢、買東
    西給聲請人部分。經查：
　㈠有無繼續施用毒品傾向評估標準紀錄表的評分項目，其中一
    項確實有「入所後家人是否訪視」，被告入所後因無家人訪
    視紀錄，而經評判為5分，有該評估標準紀錄表在卷可參（
    附於410號偵查卷卷末）。
　㈡「受觀察、勒戒人之接見及發受書信，除有特別理由經勒戒
    處所長官許可，得與其他人為之外，以與配偶、直系血親為
    之為限」，觀察勒戒處分執行條例第12條第1項定有明文。
    「有無繼續施用毒品傾向評估標準評分說明手冊」則放寬加
    列「如經核許辦理接見之未婚妻（夫）亦屬之」，業經法務
    部○○○○○○○○於111年4月8日函覆本院可參（本院卷第39頁以
    下）。立法者立法規定原則上僅有「配偶、直系血親」能對
    受觀察、勒戒人進行接見、發受書信，其立法目的應係著眼
    於勒戒人既經隔離在勒戒處所進行戒癮治療，不宜讓其接觸
    容易誘使其施用毒品的朋友，而「配偶、直系血親」與勒戒
    人不管在血緣上或法律上的關係最為親密深刻，較能發揮親
    情的力量，協助支持勒戒人戒除毒品。另因為「配偶、直系
    血親」具有法律上承認的地位，就勒戒處所的管理、評量而
    言，也較具有身分上的區別性，及處理大量相同事件的標準
    性、可預測性、可受檢驗性，且法務部為免上開立法規定失
    之狹隘，也已經放寬「如經核許辦理接見之未婚妻（夫）亦
    屬之」，因此法務部公布的「有無繼續施用傾向評估標準評
    分說明手冊」將「入所後家人是否訪視」列為評分標準，尚
    屬合理。
　㈢本案被告入所期間，其朋友郭家妘曾於110年12月8日、110年
    12月17日、110年12月29日、111年1月10日訂購物品給被告
    ，並無寄送金錢，但沒有認定可辦理接見之家人訪視紀錄，
    業經法務部○○○○○○○○111年4月8日函覆本院，被告雖據此主
    張「家人是否前來訪視」5分應予扣除，然「朋友訂購物品
    」給被告，與「家人前往訪視」乙節，二者差距仍大，「朋
    友訂購物品」表達的家庭支持強度，與真的「家人前往訪視
    」二者確有差異，況且法務部就探視權人配偶乙項，已經放
    寬「如經核許辦理接見之未婚妻（夫）亦屬之」，郭家妘縱
    使是被告的同居人，但終究沒有依照上開規定辦理接見，亦
    難認為符合「家人前往訪視」的要件。則前揭評估表之評估
    結果以被告入所後無家人訪視，列計5分，難認有誤。
　㈣尤其，經本院依職權調閱被告的戶籍資料，查悉被告甫於110
    年9月與配偶周○○經法院判決離婚，被告與前配偶周○○育有
    兒子、女兒各一人，兒女的權利義務行使負擔判令由周○○行
    使、負擔，有其等戶籍資料在卷可參，因此被告並非無「直
    系血親」可以前往探望的情形。縱使因被告的兒女目前的權
    利義務行使、負擔係經法院判令給周○○，周○○沒有帶兒女探
    望，然此反而佐證被告的家庭支持力量不足，日後繼續施用
    的可能性較高，併此敘明。
六、另被告主張其沒有喝酒成癮乙節，經查：被告於戒治所接受
    醫師面談訪視的時候，曾自述其有施用菸、酒，因此上開評
    分表才會將之評為4分，業據法務部○○○○○○○○111年4月8日函
    覆本院屬實（本院卷第40頁）。縱如被告辯稱：其沒有喝酒
    成癮乙節屬實，至多也是扣除2分而已，則被告的總分也還
    高達62分，仍符合有繼續施用毒品傾向，不足以推翻本院前
    案裁定。　　
七、綜上所述，本院前案裁定以被告有繼續施用毒品之傾向，依
    檢察官聲請，裁定令聲請人入戒治處所強制戒治，其期間為
    6個月以上，至無繼續強制戒治之必要為止，但最長不得逾1
    年，並無不合，聲請人執上開情詞聲請重新審理，不符合毒
    品危害防制條例第20條之1第1項第5款規定，本件聲請重新
    審理為無理由，應予駁回。
據上論斷，應依毒品危害防制條例第20條之1第4項前段，裁定如
主文。　　
中　　華　　民　　國　　111 　年　　4 　　月　　21　　日
                  刑事第五庭    審判長法　官  蔡廷宜
                                      法　官  林坤志
                                      法　官  蔡川富
以上正本證明與原本無異。
不得抗告。
　　　　　　　　　　　　　　　　　　　書記官  黃心怡　　
中　　華　　民　　國　　111 　年　　4 　　月　　21　　日